臺灣彰化地方法院民事判決　96年度訴字第510號
原　　　告　乙○○
訴訟代理人　黃茂松律師
複代理人　　甲○○
被　　　告　丁○○
　　　　　　丙○○
上列當事人間請求分割共有物事件，本院於民國九十六年八月三
日言詞辯論終結，茲判決如下：
    主  文
兩造共有坐落彰化縣埤頭鄉○○○段六七０地號、地目旱、面積
六四五０平方公尺土地，應分割為如附圖被告方案編號Ａ部分面
積二一八二平方公尺歸原告乙○○取得；編號Ｂ部分面積二一八
二平方公尺歸被告丁○○取得；編號Ｃ部分面積二０八六平方公
尺歸被告丙○○取得。
訴訟費用由被告丁○○負擔千分之三三八，被告丙○○負擔千分
之三二四，原告乙○○負擔千分之三三八。
    事實及理由
一、原告起訴主張：
（一）坐落彰化縣埤頭鄉○○○段六七０地號、地目旱、面積六
      四五０平方公尺土地，為兩造所共有，原告應有部分六四
      五０分之二一八二、被告丁○○應有部分六四五０分之二
      一八二，被告丙○○應有部分六四五０分之二０八六。按
      民法第八百二十三條第一項規定：各共有人得隨時請求分
      割共有物，但因物之使用目的不能分割或契約訂有不分割
      之期限者，不在此限。又分割之方法不能協議決定者，任
      何共有人得隨時聲請法院裁判分割，復為民法第八百二十
      四條第二項所明定。查本件系爭土地於共有人間並無因物
      之使用目不能分割或契約訂有不分割之期限之情形，惟迄
      今不能協議分割，原告自得請求分割共有物，並依南北向
      之田埂為準分割，原告分西南側，北側分給被告丙○○、
      東南側分給被告丁○○。並聲明：分割如附圖原告方案，
      編號Ａ部分面積二一八二平方公尺歸原告乙○○取得；編
      號Ｂ部分面積二一八二平方公尺歸被告丁○○取得；編號
      Ｃ部分面積二０八六平方公尺歸被告丙○○取得。
（二）對被告答辯之陳述：系爭土地略呈長方形，北側種植韭菜
      ，為被告丙○○出租他人，而南側現種植水稻已收割，另
      有一棟建物為被告丁○○所有，東側及南側有道路可對外
      通行，原告在其提出之分割方案編號Ａ部分種植花生、蘆
      筍等農作物，一直使用該部分迄今，若採被告丁○○所主
      張之分割方案，則恐將來滋生拆除水泥田埂、電表、抽水
      機等糾紛，故應採原告之分割分案，較有利於兩造分得土
      地之利用，並能增進土地之經濟價值。
二、被告則以同意分割，但不同意原告之方案，被告丁○○稱：
    兩造原有協議分管，請依分管之方式分割，這樣被告二人分
    得之土地才會是正方型，又原告建築田埂時並未經被告同意
    ，不能因原告已建築田埂即以該田埂為準而為分割。又原告
    現使用的土地部分現在休耕中，沒有種植東西，且原告的抽
    水機是放在路上面，而非系爭土地上等語。被告丙○○則以
    ：伊的意見與夫丁○○相同；若採原告的方案分割，伊的土
    地將不工整，難以耕作，因為需要用耕田的機器來耕作，如
    果土地不方整，即難以使用，如改使用人工將增加耕作成本
    等語。並均聲明如主文所示。
三、原告主張系爭坐落彰化縣埤頭鄉○○○段六七０地號、地目
    旱、面積六四五０平方公尺土地，為兩造所共有，原告應有
    部分六四五０分之二一八二、被告丁○○應有部分六四五０
    分之二一八二，被告丙○○應有部分六四五０分之二０八六
    。又本件系爭土地於共有人間並無因物之使用目不能分割或
    契約訂有不分割之期限之情形，惟迄今不能協議分割，業據
　　其提出與所述相符之土地登記謄本及地籍圖等件為證，並為
　  被告所不爭執，自堪信為真實，其請求依民法第八百二十三
    條第一項、第八百二十四條第二項之規定判決分割系爭土地
    ，洵屬有據，應予准許。
四、分割方案：
    查系爭土地為一正長方形，其上均為農地使用，土地北側係
    由被告丙○○出租他人種植韭菜，西南側為原告種植水稻，
    業已收割完成，另有被告丁○○所有之建物一棟位於東南側
    ，而東側及南側均有道路可供通行，業經本院會同彰化縣北
    斗地政事務所派員履勘現場無誤，並製有勘驗筆錄、土地複
    丈成果圖等在卷可按。本院審酌系爭土地之地形，面臨道路
    之情形，兩造分別在系爭土地之耕作位置，及被告丁○○在
    系爭土地上所有之建物，及被告均同意分割等情，如依附圖
    原告方案分割，則將造成被告丙○○分得之土地成不規則型
    ，兩造間之分界並應重新建築田埂，實不利於被告丙○○將
    來之耕作，再原告及被告丁○○與被告丙○○間須重新設立
    不規則之田埂，所須花費較巨，影響被告丙○○之權益甚大
    ，故不採原告所提之方案分割。而附圖所示被告方案，雖將
    原告之水泥田埂、電表、抽水機拆除，然被告主張原告設立
    水泥田埂未經其同意部分，原告並不爭執，且重新建築一直
    線之田埂花費亦低，而移除電表及抽水機亦非屬困難。再兩
    造分得之土地均為正方型，並無不規則形狀之土地，並符原
    告與被告丁○○間協議分管之狀況，且有利於兩造利用機械
    耕作。雖原告與被告丁○○分得之土地間須重新設立田埂，
    然其間之田埂為直線，並無困難，故本院認以如附圖被告方
    案所示之方案分割為宜，爰判決分割如主文第一項所示。
五、按因共有物分割、經界或其他性質上類似之事件涉訟，由敗
    訴當事人負擔訴訟費用顯失公平者，法院得酌量情形，命勝
    訴之當事人負擔其一部。共同訴訟人，按其人數，平均分擔
    訴訟費用，民事訴訟法第八十條之一、第八十五條第一項但
    書分別定有明文。本院認為本件訴訟費用應由兩造按其原應
    有部分之比例負擔，較符公平，爰判命如主文第三項所示。
六、據上論結，原告之訴為有理由，依民事訴訟法第七十八條、
    第八十條之一、第八十五條第一項但書，判決如主文。
中　　華　　民　　國　　96　　年　　 8　　月　　16　　日
                  民事第二庭    法　官　陳秋錦
以上正本係照原本作成。
如對判決上訴，應於判決送達後20日內向本院提出上訴狀。
中　　華　　民　　國　　96　　年　　 8 　　月　　16　　日
                      　　　    書記官　王惠嬌
